臺灣高等法院刑事判決
108年度軍上易字第4號
上  訴  人  臺灣桃園地方檢察署檢察官
被      告  陳威廷




上列上訴人因被告違反陸海空軍刑法案件，不服臺灣桃園地方法
院108年度軍易字第1號，中華民國108年9月6日第一審判決（起
訴案號：臺灣桃園地方檢察署108年度軍偵續字第1號），提起上
訴，本院判決如下：
    主  文
原判決撤銷。
陳威廷犯陸海空軍刑法第六十四條第五項之竊取軍用物品，情節
輕微罪，處有期徒刑參月，如易科罰金，以新臺幣壹仟元折算壹
日。
    事  實
一、陳威廷於民國99年6 月25日入伍服志願役，於105 年11月間
    任職陸軍航空特戰指揮部OOO 旅（下稱OOO 旅）飛機保修廠
    附件工廠（應係「主附件工廠」之誤）發結所上士飛機結構
    修理士，其於105 年11月21日中午12時至同日下午2 時許，
    執行營區衛哨9 哨警戒勤務，詎其竟意圖為自己不法所有，
    並基於竊盜之犯意，趁其執行上開勤務，四下無人之際，於
    同日下午1 時8 分許，接續徒手拆取其他重要軍用物品即停
    放在前開9 哨旁、戰時行糧秣、油料補給品、副供站主動補
    給及人員運輸勤務，具軍事效用之車號軍0-00000 號10.5噸
    大貨車（下稱上開大貨車）之空氣濾清器（含外蓋）、安全
    帶後，將前開物品拋丟在該營區二級廠後之圍牆外，以此方
    式竊取該空氣濾清器及安全帶。嗣於翌日（22）凌晨5時30
    分許起至同日凌晨5時40分許止間，上揭OOO旅中士班長余建
    億執行當日採買勤務出車行前檢查，發現上開大貨車之空氣
    濾清器缺失，旋即回報營區長官，隨後即在上開營區二級廠
    後方圍牆外尋獲上開大貨車之空氣濾清器及安全帶物品，經
    調閱監視錄影器畫面，始循線查獲上情。
二、案經陸軍航空第OOO旅訴請憲兵指揮部桃園憲兵隊移送臺灣
    桃園地方檢察署檢察官偵查起訴。
    理  由
壹、程序部分：
一、本件起訴事實：
  ㈠按檢察官起訴書以敘明被告犯罪事實為必要，若已敘明事實
    縱未引用法條，亦應認為已經起訴。反之，起訴書若無事實
    之記載，縱引用所犯法條，亦不能認為業已起訴（最高法院
    96年度台上字第254 號判決意旨參照）。
  ㈡起訴書犯罪事實欄記載：「…趁其執行勤務時之同日下午1時8
    分許，徒手拆取其他重要軍用物品前開9哨旁、戰時行糧秣
    、油料補給品、副供站主動補給及人員運輸勤務，具軍事效
    用之車牌號碼0-00000號10.5噸大貨車之空氣濾清器（含外
    蓋）、安全帶後，將前開物品拋丟在該營區二級廠後之圍牆
    外…經調閱監視錄影器畫面，始查悉上情。」之旨（見起訴
    書第1頁），告訴人陸軍航空第OOO旅於106年1月4日陸航翃
    嚴字第OOOOOOOOOO號函主旨亦載明：「函送本部飛保廠主附
    件工場中士陳威廷涉嫌違反陸海空軍刑法第58條第1項…案及
    第64條第3項『竊取或侵占第一項以外（武器或彈藥）之軍用
    物品者』案。」等語（見軍偵卷第59頁）。故起訴書證據並
    所犯法條欄雖漏未敘及陸海空軍刑法第64條之法條，仍應認
    此部分犯罪業已起訴，合先敘明。
二、本件告訴合法：
  ㈠按「下列各員為司法警察，應受檢察官及司法警察官之命令
    ，偵查犯罪：一、警察。二、憲兵。三、依法令關於特定事
    項，得行司法警察之職權者。司法警察知有犯罪嫌疑者，應
    即開始調查，並將調查之情形報告該管檢察官及司法警察官
    。實施前項調查有必要時，得封鎖犯罪現場，並為即時之勘
    察。」，刑事訴訟法第231條定有明文，而憲兵隊之長官、
    官長、士官均為司法警察官，此亦有刑事訴訟法第229條、
    第230條分別定有明文。
  ㈡本件告訴人陸軍航空第OOO旅就被告於105年11月21日所涉本 
    件犯行，業於106年1月4日以陸航翃嚴字第OOOOOOOOOO號函
    並檢附相關調查資料等文書至桃園憲兵隊（見軍偵卷第59至
    96頁），其函送行為已向司法機關訴追被告犯行之意思，則
    告訴人即陸軍航空第OOO旅已向司法機關訴追被告之犯行，
    本件告訴合法。
  ㈢況經本院認定被告所犯係竊盜罪（詳後述），為非告訴乃論 
    之罪，本院予以實體判決，自屬合法。
三、證據能力之說明：
    本院援引之下列證據資料（包含供述證據、文書證據等），
    並無證據證明係公務員違背法定程序所取得。又檢察官、被
    告陳威廷於原審準備程序及審理時及本院準備程序及審理時
    ，對原審及本院所提示之被告以外之人審判外之供述，包括
    供述證據、文書證據等證據，就證據能力均未表示爭執，且
    迄言詞辯論終結前並未聲明異議，亦無顯有不可信之情況與
    不得作為證據之情形，本院審酌上開證據資料製作時之情況
    ，尚無違法不當及證明力明顯過低之瑕疵，認為以之作為證
    據應屬適當，是依刑事訴訟法第159 條至第159 條之5 規定
    ，本院所引用供述證據及文書證據均有證據能力。
貳、實體部分：
一、事實之認定：
    訊據被告陳威廷固坦承於105 年11月21日中午12時至同日下
    午2 時許，執行OOO 旅龍城營區衛哨9 哨警戒勤務，惟矢口
    否認有於上開時地徒手拆取上開大貨車上之「空氣濾清器（
    含外蓋）、安全帶」，隨即將之拋丟在該營區二級廠後之圍
    牆外之竊盜犯行，辯稱：「伊沒有必要拔上開物品，值勤的
    那個哨是流動哨，伊值勤的習慣就是會走來走去，如果伊有
    拿那些東西，上面應該會有伊的指紋。畫面中看到伊有走到
    上開大貨車、二級廠後靠近圍牆之小巷及草地，是因為那裡
    都是伊勤務的範圍，本案非伊所為。」云云。經查：
  ㈠證人即OOO 旅中士班長余建億於偵查中結證稱：「我在601 
    旅擔任採買車的駕駛，該輛大貨車於105 年11月21日上午9 
    、10時就未再使用過，22日上午5 時30至40分，我要去採買
    ，出車前因為要先做檢查，所以發現該車輛缺少了空氣濾清
    器及外蓋，這輛車在21日出車前後的狀況都是正常，當天檢
    查的是廖祥鈞。」等語（見軍偵續卷第36頁背面、37頁）；
    證人即OOO 旅下士輪型車輛保養兵廖祥鈞於偵查時結證稱：
    「105 年11月21日採買完畢後，我有檢查該輛車，確認車上
    零件都在，正常來說到隔日採買前都不會再出車。」等語（
    見軍偵續卷第17頁背、18頁）；又證人即OOO 旅上士輪型車
    輛修護士陳名凱於偵查中結證稱：「105 年11月22日當天，
    駕駛余建億說發起來怪怪的，確認該車有少東西，我們就全
    部都去找，發現安全帶掛在樹上，我們爬梯子上去看，發現
    空氣濾清器及其外蓋也在營區外的地上。」等語（見軍偵續
    卷第18頁），並有尋獲物品畫面及遺失物品照片在卷可佐（
    見軍偵卷第25頁）。依證人余建億、廖祥鈞、陳名凱等3 人
    之證言，該10.5噸大貨車於105 年11月21日出車前檢查時，
    零件並無缺損，後於同日上午執行採買勤務完畢返回營區，
    而於翌日上午5 時40分許，執行該日採買勤務出車前檢查時
    ，發現空氣清器缺失等情，且有「國軍履帶、輪型車輛運輸
    派車單」、「10.5T大貨車車輛使用（耗油）紀錄表」在卷
    可憑 （見偵卷第77至79頁），衡諸其等3人與被告並無仇怨
    ，諒無故為虛妄之理，其等之證言均堪採信。是上開空氣濾
    清器（含外蓋）及安全帶，係在上開大貨車於105年11月21
    日上午返回龍城營區至翌日上午5時40分許之期間丟失無誤
    。
  ㈡依憲兵指揮部（下略）桃園憲兵隊108 年3 月5 日函附之職
    務報告暨刑事案件蒐證照片可知（軍偵續卷第25至33頁），
    上開大貨車於105 年11月21日上午5 時52分17秒由駕駛駛離
    龍城營區二級廠前往採買，於同日上午10時23分59秒停返龍
    城營區二級廠，駕駛離去後即無再駛離。除被告於該日上午
    11時52分53秒前往哨所交接上哨，至同日下午1 時59分40秒
    下哨離開，期間曾接近該大貨車外，無其他人員接近該輛大
    貨車等情，而再依據OOO 旅飛機保修廠主附件「11月17日-1
    1月24日」衛哨輪值表、安全士官及衛哨兵輪值紀錄表所示
    （見軍偵卷第12、67頁），被告於105 年11月21日中午12時
    起至同日下午2 時止，確實輪值該營區衛哨9 哨警戒勤務。
     
  ㈢又經原審勘驗被告上開值勤期間之監視器錄影畫面並製作勘
    驗筆錄暨擷圖翻拍照片14幀在卷（見原審卷第61至64、71 
    至77頁），其勘驗結果略以：「⑴31：08～34：03，被告之雙
    手由監視器畫面觀之並無持任何物品。⑵31：43～33：11間，
    自畫面左上側離開（共1 分28秒）。⑶33：12～33：47間走至
    A（本案10.5噸大貨車）、B（2.5 噸貨車）二車間而消失於
    畫面中。於⑴、⑵時間後被告復回至畫面時，雙手亦無持任何
    物品。⑷34：05～34：52（共47秒），被告自畫面左上側離開
    。⑸34：53從畫面左上側出現時，左手即有似白色長條狀物
    之物品，長度約為被告之大腿長度。⑹34：53～36：17，被告
    往畫面右側方向走時，該物品仍於被告之左手、左大腿旁，
    且依監視器畫面觀之，該物品似白色長條狀物。⑺36：18～37
    ：23（共65秒）被告走至畫面右側小巷復回至畫面中，其雙
    手即無任何物品。」等語。經本院核對上開勘驗結果及擷圖
    翻拍照片可知，被告值勤時原雙手未持有任何物品，但於畫
    面時間34：05至34：52（共47秒）被告自「畫面左上側」離
    開後再出現，其左手即持有約其大腿長度之白色長條狀物。
    而上開大貨車之空氣濾清器係裝設在該車輛乘客座後下方之
    處（見軍偵卷第42頁背面），則被告自畫面左上側離開後，
    確實可能接觸空氣濾清器裝設之位置。輔以證人陳名凱於偵
    查時結證稱：「空氣濾清器及安全帶用手就可以輕易拆除，
    不需要工具。」等語（見軍偵續號卷第18頁），則被告於「
    畫面左上側」消失之47秒，確實可以輕易拔取該空氣濾清器
    及安全帶。而被告於畫面時間34：53出現後，亦確實持有其
    大腿長度之白色長條狀物，被告復未能說明該物品為何物（
    見原審卷64頁），其執哨時之裝備（水壺、S 腰帶、哨子、
    警棍、防毒面具）又無相類似物品（見軍偵卷第6 頁），故
    被告於畫面中持有之物品確為空氣濾清器無誤。再被告持有
    該物後，隨即走至畫面右側小巷（36：18），消失65秒後出
    現（37：23），其雙手即無任何物品，而該畫面右側小巷即
    通往營區二級廠之圍牆，有現場圖及營區平面圖可佐（見軍
    偵卷第43頁），且被告執哨後之翌日上午，證人陳名凱即在
    該處圍牆外尋到「空氣濾清器及安全帶」，比對上情，堪認
    上開大貨車上之「空氣濾清器（含外蓋）、安全帶」，確係
    被告利用其在執勤任務時，在其服役之執勤範圍內，趁無人
    發現之際，竊取上開大貨車內之空氣濾清器（含外蓋）及安
    全帶並丟棄在該圍牆外屬實。
  ㈣被告雖辯稱：「由上開監視器錄影畫面所見，其持有之物品
    為白色，與尋獲之空氣濾清器是黑色所有不同，且其若有接
    觸該空氣濾清器，應有指紋可採集比對。」云云，惟尋獲之
    空氣濾清器並非黑色，僅因長期過濾進氣而附著髒污（見軍
    偵卷第42頁背面、84頁），而監視錄影畫面因解析度、拍攝
    角度及光線折射等因素，本無法呈現物品之原貌，此由「模
    擬行徑及手持物品」監視錄影器翻拍照片（見軍偵卷第90至
    92 頁），模擬人員持空氣濾清器行走於畫面中，所見之空
    氣濾清器亦為白色即明。又指紋固有碰觸留痕之特性，仍應
    視物體之材質、表面光滑或粗糙、碰觸後指紋有無遭抹去或
    破壞等情況而定，並不必然能夠在碰觸後留下指紋，故本件
    移送機關縱然未在該空氣濾清器上採集指紋比對，亦不足以
    排除對被告不利之認定，其所辯要不可取。
  ㈤被告竊取上開大貨車內之空氣濾清器（含外蓋）及安全帶，
    為非軍用武器或彈藥之軍用物品，且情節輕微者，屬陸海空
    軍刑法第64條第5 項規定：「犯第1 項或第3 項之罪，情節
    輕微者」之情形：
  1.依桃園憲兵隊106 年12月25日憲隊桃園字第OOOOOOOOOO號函
    、國防部陸軍司令部後勤處108 年1 月23日國陸後管字第OO
    OOOOOOOO號函文（見軍偵卷第115頁、軍偵續1 卷13-14 頁
    ）記載：「上開大貨車戰時主要任務乃係後勤補給運勤任務
    ，與軍事作戰相關。該車輛已於106年12月19日因已逾使用
    年限，而辦理報廢，而車輛上短缺上開零件，仍不影響行車
    危安，且具作戰效用。」等語。
  2.證人即案發時擔任該OOO 旅上尉車輛技術官之張世政於桃園
    憲兵隊證稱：「空氣濾清器芯子遺失影響行車安全，導致行
    駛中引擎熄火。」等語、證人即OOO 旅後勤士官長葉騰文於
    桃園憲兵隊證稱：「安全帶影響後座成員之安全，空氣濾清
    器芯子影響行車安全，導致行駛中引擎熄火，空氣濾清器芯
    子外蓋，用於固定空氣濾清器芯子，避免掉落。」等語（見
    軍偵卷第24、41頁）及證人即該OOO旅中士輪型車輛修護士
    陳名凱於偵查時結證稱：「空氣濾清器的功能是減輕引擎發
    動的聲音及過濾進氣，缺少空氣濾清器的時候，發車會發出
    很大的聲音，有可能會造成引擎損傷及車子拋錨。」等語（
    見軍偵續卷第18頁）。
  3.由1.、2.可知，被告所竊取之「空氣濾清器（含外蓋）、安
    全帶」僅為上開大貨車上的零件為非軍用武器或彈藥之一般
    之軍用物品，則被告竊取上開大貨車上之「空氣濾清器（含
    外蓋）、安全帶」，對於部隊運作、任務執行尚未造成軍事
    上不利益，其犯罪情節尚屬輕微。
  ㈥綜上所述，被告所辯，屬事後卸責之詞，殊難採信。被告確
    係基於不法所有之竊盜犯意，下手竊取上開大貨車內之空氣
    濾清器（含外蓋）及安全帶，得手後即丟棄至營區二級廠後
    方圍牆外。本件事證明確，被告之竊取非軍用武器或彈藥之
    一般之軍用物品，且情節輕微之犯行，洵堪認定，應予依法
    論科。
二、論罪之說明：
  ㈠被告所竊取之空氣濾清器（含蓋）、安全帶係陸海空軍刑法
    第64條第3項所規定之武器、彈藥以外之一般軍用物品，而
    上開大貨車於106年12月19日因已逾使用年限而辦理報廢，
    有憲兵指揮部桃園憲兵隊106年12月25日憲隊桃園字第OOOOO
    OOOOOOO號函在卷可稽（見軍偵卷第115頁），顯見被告所竊
    取之空氣濾清器（含外蓋）、安全帶等物，價值均非鉅，無
    殺傷力或嚴重危害軍事安全之虞，敗壞軍紀之程度及對軍事
    戰力之影響均難認重大，足認其犯罪情節輕微，核被告所為
    係犯陸海空軍刑法第64條第5項之竊取軍用物品，情節輕微
    罪。公訴意旨誤認被告所為，係犯陸海空軍刑法第59條第1
    項後段之毀壞其他重要軍事物品，情節輕微罪，尚有未洽，
    蓋被告下手竊取上開物品後予以丟棄之行為，屬事後處分竊
    得物之不罰後行為，不另構成毀損罪，故被告僅成立竊盜犯
    行無訛，然其社會基本事實同一，爰依刑事訴訟法第300條
    規定，變更起訴法條。
  ㈡被告以一行為同時拆除上開大貨車上之空氣濾清器（含外蓋
    ）、安全帶之行為，係於密切接近之時地實施，侵害同一財
    產法益，各行為之獨立性均極為薄弱，難以強行分開，依一
    般社會健全觀念，應就竊取上開大貨車之空氣濾清器及安全
    帶之行為，視為數個舉動之接續施行，合為包括之一行為予
    以評價，論以接續犯之單純一罪。
三、撤銷改判之理由及科刑審酌事項：
  ㈠原審未予詳察，誤認被告犯陸海空軍刑法第60條第1項之毀 
    壞一般軍用物品罪，該罪屬告訴乃論之罪，又誤會陸軍航空
    第OOO旅106年1月4日陸航翃嚴字第OOOOOOOOOO號函(並檢附
    相關調查資料等文書)至桃園憲兵隊（見軍偵卷第59至96頁
    ）尚無向司法機關訴追被告犯行之意思，而遽為被告公訴不
    受理之諭知，於法有違。檢察官上訴據以指摘本件已合法告
    訴，為有理由，雖上訴意旨亦誤認本件被告係犯陸海空軍刑
    法第60條第1項之毀壞一般軍用物品罪，並無理由，惟仍應
    由本院將原判決予以撤銷改判。
  ㈡爰審酌被告無任何犯罪紀錄，素行良好，正值壯年，為現役
    軍人，本應守法重紀，竟恣意竊取他人之財物，顯見其法紀
    觀念薄弱，已影響軍隊紀律及裝備安全管控，自應受有相當
    程度之刑事非難，又被告竊得之空氣濾清器及安全帶之價值
    非鉅，敗壞軍紀之程度及對軍事戰力之影響尚難認重大，且
    告訴人已尋獲遭竊之物，上開大貨車亦已報廢，並考量被告
    犯後否認犯行之態度，告訴人財產因尋獲遭竊之物而無財產
    上之損害，兼衡被告自陳二專畢業，未婚，家裡有父母及3
    個兄弟姐妹，收入是志願役之收入（見本院卷第77頁）等一
    切情狀，量處如主文第2 項所示之刑，併諭知易科罰金折算
    標準。
  ㈢沒收之說明：
  1.按犯罪所得，屬於犯罪行為人者，沒收之；前2項之沒收，
    於全部或一部不能沒收或不宜執行沒收時，追徵其價額；第
    1項及第2項之犯罪所得，包括違法行為所得、其變得之物或
    財產上利益及其孳息；犯罪所得已實際合法發還被害人者，
    不予宣告沒收或追徵，刑法第38條之1第1項前段、第3項、
    第4項、第5項定有明文，考其立法目的，在於避免被告因犯
    罪而坐享犯罪所得，顯失公平正義，而無法預防犯罪，並基
    於澈底剝奪犯罪所得，以達根絕犯罪誘因之意旨。
  2.本件被告竊得之空氣濾清器（含外蓋）、安全帶，業據告 
    訴人尋獲，已如前述，被告非據為己有或變賣，本案發生後
    上開大貨車業已報廢，被告無犯罪所得，本院自無庸宣告沒
    收。
據上論斷，應依軍事審判法第1 條第2 項，刑事訴訟法第369條
第1 項前段、第364 條、第299 條第1 項前段、第300 條，陸海
空軍刑法第64條第5 項，刑法41條第1 項前段，判決如主文。
本案經檢察官古御詩偵查起訴，檢察官林鈜鎰提起上訴，檢察官
謝宗甫庭執行職務。
中    華    民    國    109   年    1     月    8     日
                  刑事第十七庭  審判長法  官  鄭水銓
                                      法  官  鍾雅蘭
                                      法  官  黃雅芬
以上正本證明與原本無異。
被告如不服本判決，應於收受送達後10日內向本院提出上訴書狀
，其未敘述上訴之理由者並得於提起上訴後10日內向本院補提理
由書（均須按他造當事人之人數附繕本）「切勿逕送上級法院」
。
                                      書記官  鄭雅云
中    華    民    國    109   年    1     月    8     日
附錄：本案論罪科刑法條全文
陸海空軍刑法第64條：
竊取或侵占軍用武器或彈藥者，處3 年以上10年以下有期徒刑。
意圖供自己或他人犯罪之用，而犯前項之罪者，處無期徒刑或10
年以上有期徒刑。
竊取或侵占第1 項以外之軍用物品者，處1 年以上7 年以下有期
徒刑。
前3 項之未遂犯，罰之。
犯第1 項或第3 項之罪，情節輕微者，處5 年以下有期徒刑。